臺灣臺北地方法院民事裁定　　　　　　　　94年度抗字第16號
抗　告　人　乙○○
相　對　人　甲○○
上列抗告人因與甲○○間請求拍賣質物事件，抗告人對於民國九
十四年八月二日本院所為之裁定提起抗告，本院裁定如下：
    主  文
原裁定廢棄。
相對人拍賣質物之聲請駁回。
抗告及聲請程序費用由相對人負擔。
    理  由
一、抗告意旨略以：本件相對人於原法院依據民法第893條第1項
    聲請拍賣質物，原法院經形式審查而准許之；而抗告人以若
    設定質權係為擔保借貸契約，則借貸契約為要物契約，抗告
    人否認有收受借款之交付，而認為相對人並未舉證借貸契約
    之要物性，借貸契約自不生效，設定質權自無意義，因原法
    院漏為審查，而提起抗告等語。
二、經查，拍賣質物之相關規定，參見民法第893條第1項（質權
    人於債權已屆清償期，而未受清償者，得拍賣質物，就其賣
    得價金而受清償），而最高法院52年台抗字第0128號判例，
    亦陳明「惟質權人不自行拍賣而聲請法院拍賣質物，則法院
    自亦應為許可強制執行之裁定」，確實如原法院所審查之內
    容。故原法院就上開事件於九十四年八月二日為裁定，是在
    非訟事件法未修正之前，原法院就上開事件，僅得審酌形式
    要件，而無法審酌實體法上法律關係之存否，關於抗告人抗
    告之借貸契約要物性之舉證，原審法院自難審查之。
    然而，非訟事件法於九十四年二月五日修正公佈（該第197
    條規定，自公佈日起六個月施行），九十四年八月五日起施
    行。按新修正之非訟事件法第73條之規定：「法定抵押權人
    或未經登記之擔保物權人聲請拍賣擔保物事件，如債務人就
    擔保物權所擔保債權之發生或其範圍有爭執時，法院僅得就
    無爭執部分裁定准許拍賣之。法院於裁定前，應使債務人有
    陳述意見之機會」。本件屬於「未經登記之擔保物權人聲請
    拍賣擔保物事件」，而「債務人就擔保物權所擔保債權之發
    生或其範圍有爭執（而且是全部爭執）」，因而「法院僅得
    就無爭執部分裁定准許拍賣之」，既本件抗告人就債權之發
    生全部爭執，法院即無由裁准本件拍賣質物事件。
三、本件發生於法令修正之際，依修正前之規定，抗告人抗告之
    內容是屬於實體事項，非為裁定拍賣質物之法院所得審酌，
    但修正後法院僅得就質權所擔保債權無爭執之部分為准許，
    依據程序從新原則，抗告人之抗告為有理由。
四、依非訟事件法第44條第1項、第46條，民事訴訟法第492條、
    第95條、第78條，裁定如主文。
中　　華　　民　　國　　94　　年　　9 　　月　　21　　日
                  民事第五庭  審判長  翁昭蓉
                              法  官  陶亞琴
                              法　官　陳心弘
以上正本係照原本作成
如不服本裁定應於送達後10日內向本院提出抗告狀，並繳納抗告
費新臺幣1,000元
中　　華　　民　　國　　94　　年　　9 　　月　　21　　日
                    　　　　　　書記官　許博為
